臺灣新竹地方法院民事判決　　　　　　　100年度訴字第141號
原　　　告　楊鍾勇
原　　　告　楊鍾義
前列二人共同
訴訟代理人　錢炳村律師
前列二人共同
複代理人　　張鈺琪
被　　　告　劉瑞淋
訴訟代理人　劉純榜
上列當事人間第三人異議之訴事件，本院於民國100年12月2日辯
論終結，判決如下：
    主  文
原告之訴駁回。
訴訟費用由原告負擔。
    事實及理由
甲、程序方面
一、本件原告訴之聲明所載之房屋門牌號碼為「新竹縣橫山鄉福
    興村11鄰八十分34之1號（現改為新竹縣橫山鄉福興村11鄰
    127號）」，經本院函詢新竹縣橫山鄉戶政事務所，新竹縣
    橫山鄉福興村11鄰八十分34之1號整編後之門牌為何？經該
    所函覆稱，新竹縣橫山鄉福興村11鄰八十分34之1號房屋，
    整編後門牌號碼為新竹縣橫山鄉福興村11鄰八十分127之1號
    （見本院卷第14頁資料），經本院提示予原告，其仍主張查
    封之房屋門牌號碼為127號，並未更正訴之聲明（見本院卷
    第75頁反面），惟兩造均不爭執所爭執之標的物，為本院99
    年度司執字第9412號事件所查封訴外人楊鍾正所有之暫編16
    、17建號之房屋，且上開建物已查封、拍照、並測量面積、
    坐落，有測量成果圖在卷可稽，故本院認為本件訴訟之標的
    物業已特定且明確，乃就上開執行標的為調查及判決，合先
    敘明。
乙、實體方面
一、原告主張：
    1.緣原告楊鍾義於民國77年間興建面積97.8平方公尺、暫編
      16號建物（下稱暫編16號建物），並於92年5月間將該建
      物贈與訴外人楊鍾正，然因該建物係屬未辦理保存登記之
      建物，依民法第758條規定，系爭所有權仍屬原告楊鍾義
      所有，訴外人楊鍾正僅取得該建物使用權或事實上處分權
      。嗣後，原告楊鍾勇因子女、父母居住之需要，於97 年3
      月間向訴外人巫國雄借款，由訴外人巫國雄逕匯款150 萬
      元與訴外人楊鍾正配偶黃翠華，購買訴外人楊鍾正對系爭
      建物之使用權，由原告楊鍾勇取得上開建物使用權或事實
      上處分權，故系爭建物訴外人楊鍾正已無使用權或事實上
      處分權。
    2.原告楊鍾勇因居住需要，於91年及93年間另興建門牌號碼
      新竹縣橫山鄉福興村11鄰127號（按應為127-1號）、面積
      174.03 平方公尺、暫編17號建物（下稱暫編17號建物）
      ，因與原告楊鍾義所有系爭暫編16號建物相鄰，而遭本院
      一併查封，惟該暫編17號建物雖係未辦理保存登記建物，
      惟該建物係原告楊鍾勇委託訴外人能翔工業社興建，原告
      楊鍾勇為該建物係原始起造人即所有權人，訴外人楊鍾正
      就該建物並無任何權利。
    3.是以，系爭暫編16號、17號建物，其所有權人分別為原告
      楊鍾義及楊鍾勇，暫編16號建物使用權或事實上處分權人
      則為原告楊鍾勇，訴外人楊鍾正就系爭二暫編建號建物並
      無任何權利存在，被告以其為訴外人楊鍾正債權人地位，
      請求就系爭二暫編建號建物請求強制執行顯屬違誤，原告
      等人自得依強制執行法第15條規定，提起本件訴訟並請求
      本院99年度司執字第9412號被告與訴外人楊鍾正間強制執
      行事件，就系爭二暫編建號建物所為之查封、拍賣程序予
      以撤銷。
    4.對被告抗辯之陳述：
    (1)被告雖辯稱依稅籍登記資料，系爭暫編16號建物為訴外人
      楊鍾正所有，且訴外人楊鍾正並未將該建物出賣與原告楊
      鍾勇，原告提出之匯款資料應與購屋無涉云云，惟查，系
      爭暫編16號建物為未辦理保存登記之建物，所有權人係該
      建物原始起造人即原告楊鍾義，依民法第765條、758條規
      定，不得移轉所有權予他人，雖嗣後原告楊鍾義將該建物
      贈與予訴外人楊鍾正，惟僅係移轉該建物事實上處分權，
      且稅籍資料登記名義人雖為楊鍾正，並非即認定訴外人楊
      鍾正為該建物所有權人，該建物仍為原告楊鍾義所有，自
      無疑問。況原告楊鍾勇確曾向訴外人巫國雄借款150萬元
      向訴外人楊鍾正購買暫編16號建物事實上處分權，並已返
      還其中80萬借款與訴外人巫國雄，被告辯稱該匯款與購屋
      無涉，實無理由。
    (2)被告另辯稱暫編17號建物為訴外人楊鍾正所有，而非原告
      楊鍾勇所有云云，惟查，被告以原告楊鍾勇尚有房地，即
      認定系爭暫編17號建物非原告楊鍾勇所有，未提出任何證
      據以實其說，顯不可採。
  5.並聲明：
    (1)本院99年度司執字第9412號被告與訴外人楊鍾正間之強制
      執行事件，就原告所有門牌號碼新竹縣橫山鄉福興村11鄰
      127號（按應為127-1號）建物所為之查封及拍賣程序予以
      撤銷。
    (2)確認本院99年度司執字第9412號執行事件之執行標的門牌
      號碼新竹縣橫山鄉福興村11鄰127號（按應為127-1號）暫
      編16號建物為原告楊鍾義所有，並確認使用權為原告楊鍾
      勇。
    (3)確認本院99年度司執字第9412號執行事件之執行標的門牌
      號碼新竹縣橫山鄉福興村11鄰127號（按應為127-1號）暫
      編17號建物為原告楊鍾勇所有。
    (4)訴訟費用由被告負擔。
二、被告抗辯：
  1.查原告楊鍾義雖提出暫編16號建物使用執照，主張其為該建
    物所有權人，惟使用執照僅得證明該建物係合法興建，並非
    即可認定其為系爭建物所有權人，且原告楊鍾義既已於92年
    5月間，將暫編16號建物贈與訴外人楊鍾正，並經合法登記
    ，訴外人楊鍾正自應受法律保障取得該建物所有權，被告自
    得依法對訴外人楊鍾正所有之建物聲請查封、拍賣等程序，
    且99年6月間本院依法查封時，原告並未提出說明及提供房
    屋買賣契約書以資證明，嗣後提起本件訴訟時，所出具之房
    屋買賣契約書關於付款約定，亦未明白指出如何付款及付款
    對象，其雖稱係由訴外人巫國雄代為匯款，並提出交易明細
    ，然該交易明細並不能證明與買賣系爭建物有關，自不得據
    此認定訴外人楊鍾正業將暫編16號建物出賣予原告楊鍾勇。
    是以，系爭建物既為訴外人即被告債務人楊鍾正所有，被告
    自得請求依法查封、拍賣該建物，自無疑問。
  2.又原告楊鍾勇聲稱其為暫編17號建物所有權人，法院於本件
    強制執行程序中，一併拍賣其所有之建物，顯然違法等情，
    惟被告否認之。蓋暫編16、17號建物坐落新竹縣橫山鄉○○
    ○段八十分小段231-6號土地上，門牌號碼均為新竹縣橫山
    鄉福興村11鄰127之1號，該二建物均為訴外人楊鍾正所有，
    而原告楊鍾勇所有之建物乃係建築於同地段231-5號土地上
    ，門牌號碼為新竹縣橫山鄉福興村11鄰127號，顯見其二人
    所有之建物坐落分屬不同地號土地非同一建物，且原告提出
    之估價單、出貨單等興建證明資料，實有偽造之嫌，自不得
    以此證明，故被告基於訴外人楊鍾正之債權人地位，就系爭
    暫編17號建物請求依法查封、拍賣，自無違誤。
  3.並聲明：原告之訴駁回。訴訟費用由原告負擔。
三、兩造不爭執事項：
（一）被告執98年度司票字第1585號裁定為執行名義，以訴外人
      楊鍾正、黃翠華為債務人，聲請本院民事執行處以99年度
      司執字第9412號執行事件，就訴外人楊鍾正為納稅義務人
      之門牌號碼新竹縣橫山鄉福興村11鄰八十分34-1號建物為
      強制執行，並經本院民事執行處於99年6月8日會測查封暫
      編16號建物，訴外人楊鍾正在場稱建物係自住，無出租，
      一樓廚房部分非其所有，二樓部分僅有一個房間及廁所是
      其所蓋，其餘部分非其所有，無獨立出入口，嗣並經民事
      執行處於99年8月30日就該建物之一樓廚房、屋後鐵皮雨
      遮部分及除二樓一個房間及廁所（已於暫編16號測量）外
      進行會測查封（二樓有二個房間、一個客廳及走道）（即
      暫編17號建物）。
（二）原告楊鍾義於77年間興建暫編16號建物，為該建物原始起
      造人，並於92年5月間將該建物贈與訴外人楊鍾正（見
      本院99年度審訴字第472號卷第5、6頁）。
（三）訴外人楊鍾正為門牌號碼新竹縣橫山鄉福興村11鄰八十分
      34-1號之建物納稅義務人。
四、兩造爭點：
（一）原告楊鍾義是否為暫編16號建物之所有權人？訴外人楊鍾
      正與原告楊鍾勇間就暫編16號建物有無買賣關係存在？原
      告楊鍾義就暫編16號建物，基於所有權人地位，提起第三
      人異議之訴，請求撤銷系爭強制執行事件查封、拍賣程序
      有無理由？原告楊鍾勇就暫編16號建物有無使用權？原告
      楊鍾勇就暫編16號建物，基於使用權人地位，提起第三人
      異議之訴，請求撤銷系爭強制執行事件查封、拍賣程序有
      無理由？
（二）原告楊鍾勇是否為暫編17號建物之所有權人？原告楊鍾勇
      就暫編17號建物，基於所有權人地位，提起第三人異議之
      訴，請求撤銷系爭強制執行事件查封、拍賣程序有無理由
      ？
五、本院之判斷
    玆就原告請求確認暫編16建號、暫編17建號之所有權、使用
    權，並排除強制執行程序，有無理由，分述如下：
（一）暫編16建號部分：
   1.按違章建築之讓與，雖因不能為移轉登記，而不能為不動
     產所有權之讓與，但受讓人與讓與人間如無相反之約定，
     應認為讓與人已將該違章建築之事實上處分權讓與受讓人
     （最高法院85年度台上字第51號、96年台上字第2272號裁
     判）；又「違章建築之房屋，原非債務人所有，而被執行
     法院誤予查封者，買受人因不能登記，固得代位原有人提
     起異議之訴，若該房屋為債務人所有，買受人雖買受在先
     ，亦無排除強制執行之權利。」；「違章建築物雖為地政
     機關所不許登記，尚非不得以之為交易之標的，原建築人
     出賣該建築物時，依一般規則，既仍負有交付其物於買受
     人之義務，則其事後以有不能登記之弱點可乘，又隨時主
     張所有權為其原始取得，訴請確認，勢無以確保交易之安
     全，故在此種情形，即屬所謂無即受確認判決之法律上利
     益，應予駁回。是其確認所有權存在之訴，既應駁回，則
     基於所有權而請求撤銷查封，自亦無由准許」（最高法院
     48年台上字第209號判例、50年台上字第1236號判例）。依
     上開實務見解，違章建築之原始建築人雖因建築完畢而原
     始取得所有權，惟其既已將房屋之事實上處分權讓與受讓
     人，事後即不得再起訴確認其為所有權人，而請求排除他
     債權人對違章建築受讓人之強制執行程序。又違章建築之
     買受人，再將違章建築出賣予他人，該他人亦無主張排除
     強制執行之權利。
   2.經查，暫編16建號（原門牌號碼為新竹縣橫山鄉福興村11
     鄰八十分34之1號，嗣整編為新竹縣橫山鄉福興村11鄰八十
     分127之1號，見本院卷第9-14頁資料）為原告楊鍾義於77
     年間建造，並於92年5月1日贈與訴外人楊鍾正，業據原告
     提出使用執照、贈與稅免稅證明書為證（本院99年度審訴
     字第472號卷第5-6頁），並為兩造所不爭執，堪信屬實，
     故原告楊鍾義於房屋興建完成並原始取得所有權後，已將
     房屋之事實上處分權讓與訴外人楊鍾正，雖因該房屋未辦
     保存登記，而無法辦理所有權移轉登記，惟原告楊鍾義既
     已將事實上處分權讓與訴外人楊鍾正，其再提起本訴，主
     張其為房屋之所有權人，訴請確認所有權，並無即受確認
     判決之法律上利益，其並基於所有權而請求撤銷查封，亦
     無從准許。
   3.至於原告楊鍾勇主張，其因子女、父母居住之需要，於97
     年3月間以150萬元之價格，向訴外人楊鍾正購買暫編16建
     號房屋，購屋之資金係其向訴外人巫國雄借款150萬元，由
     訴外人巫國雄匯款150 萬元至訴外人楊鍾正之妻黃翠華帳
     戶，而取得上開建物之使用權，事後已清償訴外人巫國雄
     50萬元等情，並提出成屋買賣契約書、訴外人巫國雄、黃
     翠華、原告楊鍾勇存摺影本為證（本院99年度審訴字第472
     號卷第14-17頁），惟為被告否認真正，辯稱原告與訴外人
     楊鍾正間之買賣契約為偽造，存摺之匯款及存提款記錄無
     法證明買賣之事實等語。經查，本院99年度司執字第9412
     號強制執行事件，於99年6月8日查封暫編16建號時，訴外
     人楊鍾正在場稱，建物係自住，並稱一樓廚房部分非其所
     有，二樓部分僅有一個房間及廁所是其所蓋，其餘部分不
     是其所有（按其所稱非其所有部分即暫編17建號），業據
     本院調閱執行事件卷宗查明屬實，並有查封筆錄影本在卷
     可稽（見本院卷第80頁），足認訴外人楊鍾正於查封時並
     未否認暫編16建號為其所有，亦無隻字片語提及房屋已出
     賣予原告楊鍾勇之事，嗣提起本訴後，始主張房屋早在97
     年已出賣予原告楊鍾勇，顯係前後矛盾，且暫編16建號之
     隔壁即為原告楊鍾勇之自有房屋（門牌號碼新竹縣橫山鄉
     福興村11鄰八十分127號，二屋相關位置見本院卷第10 頁
     新竹縣橫山鄉編釘門牌申請書），原告楊鍾勇並稱其房屋
     係90年間核發建造執照，何時完成不記得，因其房屋較新
     ，為了盡孝道，就讓父母住在其所有之房屋（見本院100
     年12月2日言詞辯論筆錄），足認其並無為父母、子女另謀
     住所之需求，另原告楊鍾勇及訴外人楊鍾正亦自認訴外人
     楊鍾正於97年3月出賣暫編16建號予原告楊鍾勇後，仍由訴
     外人楊鍾正繼續居住，原告楊鍾勇並未遷入暫編16建號（
     本院100年12月2日言詞辯論筆錄），則原告楊鍾勇實無向
     訴外人巫國雄借款150萬元購買暫編16建號之必要，再者，
     原告提出之存摺影本僅能證明原告楊鍾勇、訴外人巫國雄
     、黃翠華三人間匯款之金額及日期，無從證明款項之用途
     為何，且房屋之納稅義務人迄今仍為訴外人楊鍾正，並無
     變更，有稅籍證明一份附卷可稽（本院99年度審訴字第472
     號卷第35頁），此與原告楊鍾義前於92年間將暫編16建號
     贈與訴外人楊鍾正，隨即辦理納稅義務人名義變更之情形
     ，顯有不同，另參以訴外人楊鍾正與原告楊鍾勇二人為兄
     弟關係，巫國雄復為二人之姐妹之配偶（見本院99年度審
     訴字第472號卷第74頁被告所提出當事人間關係圖），誼屬
     至親，本院認為原告楊鍾勇主張其於97年3月間向訴外人楊
     鍾正購買暫編16建號一事，難認屬實。退步言之，縱認原
     告楊鍾勇向訴外人楊鍾正購買暫編16建號為真實，因該建
     號為未保存登記之建物，無法辦理移轉登記，原告楊鍾勇
     亦無法取得所有權，而強制執行法第15條，所謂就執行標
     的物有足以排除強制執行之權利者，係指對於執行標的物
     有所有權、典權、留置權、質權存在情形之一者而言（最
     高法院44年台上字第721號判例），原告楊鍾勇主張其為暫
     編16建號之使用權人，請求排除強制執行程序，亦與法律
     規定不符，自非可採。
（二）暫編17建號部分：
   1.原告楊鍾勇主張暫編17建號為其於91、93年間向建洲窯業
     購買紅磚，並交由能翔工業社承包施工完成，故由其原始
     取得所有權之事實，雖提出能翔工業社開立之估價單、建
     洲窯業股份有限公司（下稱建洲窯業公司）出具之出貨證
     明書為證（見本院99年度審訴字第472號卷第18-20頁），
     惟為被告所否認，辯稱均係原告等臨訟製作，以脫免執行
     ，其有對原告二人、訴外人楊鍾正、黃翠華提起偽造文書
     之刑事告訴等語。
   2.經查，原告提出之建洲窯業出具之出貨證明書，經本院函
     詢是否該公司所出具，經該公司函覆以：出貨證明書上之
     用印，疑似該公司收發文件之便章，與公文書信專用章及
     銀往來專用章之使用性、差異性都有極大分別，該公司93
     年5月出貨明細，根本就無楊鍾勇或能翔工業社之銷售憑證
     ，有該公司函文一份可憑（本院卷第16頁），另訴外人楊
     鍾正、黃翠華於新竹地方法院檢察署100年度偵字第8123號
     偽造文書案件供承，訴外人楊鍾正為了進行本件訴訟，須
     提出買磚之證據，乃找建洲窯業公司負責人古老闆（按應
     指古正綱）要出貨證明書，古老闆就拿了一張已用印之空
     白證明書交予訴外人楊鍾正，訴外人楊鍾正將該空白出貨
     證明書交給其妻黃翠華，黃翠華填寫客戶名稱「楊鍾勇（
     能翔工業社）、工程名稱「加建」、數量「32000個左右」
     、日期「93年5月」等資料之後（紅磚之數量係詢問其公公
     即原告楊鍾義後填寫），交予律師提出本院作為訴訟之證
     據，有不起訴處分書及訊問筆錄在卷可按（本院卷第75-78
     頁、103-107頁），足認上開出貨證明書之內容為原告及訴
     外人楊鍾正、黃翠華自行填載，並非訴外人建洲窯業公司
     所出具。再查，原告先主張暫編17建號為能翔工業社承包
     鋼構及泥水工程，並提出估價單二紙，嗣經本院傳訊能翔
     工業社負責人陳能翔，其證稱：僅有承包鋼構工程，並無
     泥水工程，其與建洲窯業公司無往來等語（見本院100年6
     月13日言詞辯論筆錄），原告即改口稱鋼構部分是能翔工
     業社施作，泥水部分是原告楊鍾義自己做的，嗣經本院100
     年11月8日履勘現場時，隔離訊問原告楊鍾勇及證人陳能翔
     ，原告楊鍾勇對於證人陳能翔究竟有無施作泥水部分，先
     陳稱「有」，後改稱「時間太久不確定」，後又稱「是」
     （問：兩張估價單之工程，能翔工業社是否都有施作？）
     （見本院卷第112頁反面），另該二人對於工程款之大概數
     額及付款方式等，均答稱時間太久不記得了，衡諸常情，
     原告楊鍾勇如確係系爭房屋工程之定作人，縱使時間較久
     ，亦不至於對承包商施作範圍、工程款大概之數額、如何
     付款方式，均毫無印象，原告楊鍾勇主張其為暫編17建號
     之原始建造人云云，尚難採信。
   3.按動產因附合而為不動產之重要成分者，不動產所有人，
     取得動產所有權，民法第811條定有明文。又按原有建築物
     外另行增建之建物，如增建部分與原有建築物無任何可資
     區別之標識存在，而與之作為一體使用者，因不具構造上
     及使用上之獨立性，自不得獨立為物權之客體，而與原建
     物因附合而成為一個整體，原有建築物所有權範圍因而擴
     張（最高法院100年台上字第4號、92年台抗字第388號、88
     年台上字第485號、85年台上字807號裁判）。經本院於100
     年11月8日會同兩造及地政人員履勘現場，並請地政人員指
     出暫編16、17建號之位置，查暫編17建號係暫編16建號之
     增建，包含一樓之廚房、雨遮、二樓之書房、起居室、夾
     層、三樓曬衣場等，與原建物（暫編16建號）內部相通使
     用，無明顯區隔，外觀上牆壁顏色雖有少許新舊差異，惟
     已合為一整體，且暫編17建號係由暫編16建號一樓陽台大
     門進出，並經暫編16建號之一樓客廳之樓梯，始可通往二
     、三樓，並無獨立出入口，有勘驗筆錄、現場圖、照片在
     卷可憑（本院卷第110-124頁），依民法第811條規定及上
     開最高法院實務見解，增建部分已因附合而成為原建物之
     一部分，無獨立之所有權，為暫編16建號查封效力所及，
     原告楊鍾勇主張暫編17建號為其雇工興建之事實，縱認屬
     實，增建部分亦無法成為獨立之所有權客體，原告楊鍾勇
     自無從取得所有權，並主張排除強制執行之權利。
（三）綜上，原告請求確認本院99年度司執字第9412號執行事件
      之執行標的新竹縣橫山鄉○○○段八十分小段暫編16號建
      物為原告楊鍾義所有，使用權為原告楊鍾勇所有；及確認
      同地段暫編17號建物為原告楊鍾勇所有；及本院99年度司
      執字第9412號執行事件，對上開建物所為之查封及拍賣程
      序予以撤銷，均無理由，應予駁回。
六、結論：原告之訴為無理由，依民事訴訟法第78條、第85條第
    1項，判決如主文。
中    華    民    國  100    年    12    月    23    日
                  民事第二庭法  官  彭洪英
以上正本係照原本作成。
如對本判決上訴，須於判決送達後 20 日內向本院提出上訴狀。
如委任律師提起上訴者，應一併繳納上訴審裁判費。
中    華    民    國   100    年    12    月    23    日
                            書記官  嚴翠意